最高法院民事判決　　　　　　九十六年度台上字第一二一一號
上　訴　人　裕台企業股份有限公司
法定代理人　戊○○
訴訟代理人　周嬿容律師
被 上訴 人　欣欣纖維工業股份有限公司
　　　　　　中帆塑膠纖維工業股份有限公司
兼上列二人
法定代理人　丁　○　住同上
被 上訴 人　乙○○　住同上
　　　　　　丙○○　住同上鄉○○村○○路299號
　　　　　　甲○○　住台灣省台中縣霧峰鄉○○村○○○路14
上列當事人間請求清償債務等事件，上訴人對於中華民國九十五
年七月十八日台灣高等法院第二審判決（九十三年度重上字第二
四五號），提起上訴，本院判決如下：
    主  文
原判決除假執行部分外廢棄，發回台灣高等法院。
    理  由
本件上訴人法定代理人自民國九十五年二月二十三日改由戊○○
接任，其具狀檢附營利事業登記證聲明承受訴訟，核無不合，應
予准許，合先敘明。
次查上訴人主張：伊與被上訴人欣欣纖維工業股份有限公司（下
稱欣欣公司）於八十四年五月二十四日簽訂協議書（下稱系爭協
議書），約定由伊代理欣欣公司採購原物料及代理銷售欣欣公司
之產品，欣欣公司積欠伊購料貨款及預領伊之售貨訂金總額以新
台幣（下同）一億元為限；並由被上訴人中帆塑膠纖維工業股份
有限公司（下稱中帆公司）、丙○○、丁○、甲○○為連帶債務
人，且由被上訴人甲○○、乙○○、中帆公司及欣欣公司各提供
不動產設定抵押權，被上訴人乙○○並兼為連帶保證人，以擔保
被上訴人基於前開協議書所生之債權；雙方合作期限自簽約日起
，至八十六年五月二十三日止。欣欣公司於前開協議書期限屆至
辦理結算時止，積欠伊九千零十二萬六千九百十六元。另伊持被
上訴人為清償本件債務，由欣欣公司簽發，經中帆公司、丙○○
、丁○、甲○○等人背書，發票日為八十六年十月二十日、面額
分別為七千八百六十五萬九千九百四十二元、六千萬元、四千萬
元之支票三紙，屆期提示均未獲兌現等情。爰依系爭協議書、消
費借貸及連帶保證之法律關係，求為命被上訴人連帶給付伊九千
零十二萬六千九百十六元，及加付八十七年四月一日起算法定遲
延利息之判決（第一審判命被上訴人連帶給付上訴人一千八百六
十一萬七千四百零一‧九五元及利息，駁回上訴人其餘之請求。
被上訴人就其敗訴部分提起第二審上訴。上訴人就其敗訴部分則
未聲明不服。另被上訴人反訴請求上訴人應給付六百四十七萬零
九百七十二元本息部分，受第一審敗訴判決後，嗣已撤回此部分
上訴）。
被上訴人則以：前開債務已悉數清償。且依系爭協議書第三條約
定，上訴人於代理欣欣公司購料或銷售產品時，始得請求被上訴
人給付二% 利潤報酬及負擔運費及商港建設費；惟本件上訴人係
融資貸款予欣欣公司，並無代購、代銷之行為，被上訴人自無給
付二% 利潤報酬及負擔運費及商港建設費之義務，況上訴人亦未
提出證據以證明其已代支付上開費用。再依協議書第一條第三項
、第六項約定，乙○○僅係擔保物之提供人，並非連帶保證人，
乙○○自無須負連帶保證之責等語，資為抗辯。
原審將第一審所為上訴人勝訴部分判決廢棄，改判駁回上訴人在
第一審之訴，無非以：上訴人主張欣欣公司以中帆公司、丙○○
、丁○、甲○○等人為連帶債務人與伊簽訂系爭協議書，且由乙
○○、甲○○、中帆公司及欣欣公司提供不動產設定抵押權，又
伊持有被上訴人等為清償本件債務，而由欣欣公司簽發，並經中
帆公司、丙○○、丁○、甲○○等背書之支票三紙，惟屆期提示
均未獲兌現等事實，業據提出協議書、他項權利證明書、抵押權
設定契約書、支票及退票理由單等件為證，並為被上訴人所不爭
執。前開抵押權設定契約書既將乙○○列為義務人兼連帶保證人
，且經乙○○用印，復經證人陳鳳鑾即代書證稱：該抵押權設定
契約書係依中帆公司的承辦人員林玉飛指示之方式而記載，乙○
○用印也是交由中帆公司轉交用印的等語，甚為明確，顯見此為
兩造當時協議之結果無誤；乙○○否認其為連帶保證人，即無可
取。又上訴人代理欣欣公司採購及代理銷售等事實，有上訴人提
出之系爭協議書、支出傳票、請款單及簽呈等在卷可稽，復有欣
欣公司所開立之統一發票十七紙可參；系爭協議書之真正既為兩
造所不爭執，且該協議書之上開利潤之約定，並無何違反公平正
義或公序良俗之情事，則被上訴人所辯上訴人不應扣除二 %之利
潤及不應由伊負擔商港建設費等費用云云，亦無可取。次查上訴
人主張借予欣欣公司一億二千三百三十七萬四千五百八十五元，
為被上訴人所不爭執，加計二 %之利潤即二百四十六萬七千四百
九十一‧七元，合計為一億二千五百八十四萬二千零七十六．七
元。惟（一）第一審判決附表（下稱附表）編號 1、2、3、4、5
、6-1、6-2、6-3、7、8、9-1、9-2、9-3、24-1、26-1、26-2、
26-4、26-6、26-7、30-1、33-1、33-2等共二十二筆（下稱編號
1 等二十二筆）部分：合計為美金一百九十五萬零七百二十三．
九六元，以匯率一比二七計，折合新台幣五千二百六十六萬九千
五百四十六．九二元，被上訴人抗辯此部分已清償之事實，為上
訴人所不爭執。（二）附表編號10、11、12、13-1、13-2、19、
20、21、24-2、24-3、25、26-3、26-5、32、33-3、33-4、35-1
、35-2、35-3、35-4、35-5等共二十一筆（下稱編號10等二十一
筆）合計美金二百零二萬零五百六十．二九元，以同上匯率計，
折合新台幣為五千四百五十五萬五千一百二十七．八三元部分：
被上訴人抗辯此部分已清償之事實，業據被上訴人提出出口押匯
款轉付委託書二件及信用狀十三件為證，且上開出口押匯款轉付
委託書及信用狀均載明委託人即申請人為欣欣公司，受款人則為
上訴人，並有中央銀行外匯局上訴人自八十五年一月起至十二月
止所有美元之「外匯收入、支出明細查詢」與英商標準渣打銀行
台北分行及中國國際商業銀行大安分行上訴人同一時期之往來明
細帳各一份可參，上訴人雖主張此係訴外人安惠公司之還款，並
非欣欣公司所還款項云云，然為欣欣公司所否認，上訴人既不否
認有清償之事實，惟就其與訴外人安惠公司間另有借款債務存在
之事實，並未舉證以實其說，其空言主張自不足取。（三）附表
編號 14-1、14-2、14-3、14-4、14-5、15、16、17、18-1、18-
2、18-3、18-4、18-5、22、23、27-1、27-2、28、29、30-2、3
1、34、36-1、36-2、37、38 等二十六筆，合計美金八十三萬五
千九百四十九．四七元，以同上匯率計，折合新台幣二千二百五
十七萬零六百三十五．六九元部分：上開二十六筆中，除編號18
-1、18-2、18-3、18-4、18-5部分外，其餘二十一筆部分（下稱
編號14-1等二十一筆），合計為一千九百八十一萬八千四百九十
三．○二元，業於八十五年五月起至同年十一月間匯入上訴人設
於中國信託商業銀行外匯作業中心及中國國際商業銀行大安分行
之帳戶內等情，為上訴人所不爭執，雖其辯稱：此非被上訴人之
還款，被上訴人無法證明該匯款係其清償系爭借款云云。然查，
上開二十一筆款項均係被上訴人將 L/C轉給上訴人或係由國外客
戶直接開 L/C與上訴人，而由上訴人逕行辦理押匯取款，上訴人
雖主張上開外匯收入非因與被上訴人間之系爭協議書所產生，惟
外匯資料均在上訴人保管中，上訴人拒不提出，且就其何以取得
該外匯之原因，又未舉證以實其說，空言否認，自不足採。綜上
，被上訴人已清償如附表編號1等二十二筆部分，編號 10等二十
一筆部分，編號14-1等二十一筆部分，合計已清償一億二千七百
零四萬三千一百六十七．七七元，已超出上訴人主張貸與之金額
，則被上訴人辯稱已全部清償完畢，堪以採信。從而，上訴人本
於系爭協議書、消費借貸、連帶保證之法律關係，請求被上訴人
連帶給付一千八百六十一萬七千四百零一．九五元及利息，為無
理由，不應准許等詞，為其判斷之基礎。
按依債務本旨，向債權人或其他有受領權人為清償，經其受領者
，債之關係消滅。查上訴人以簽發支票之方式借予欣欣公司三十
八項，合計一億二千五百八十四萬二千零七十六．七元；而附表
編號14-1等二十一筆部分一千九百八十一萬八千四百九十三．○
二元，已匯入上訴人設於中國信託商業銀行外匯作業中心及中國
國際商業銀行大安分行之帳戶內，且上開二十一筆金額均係被上
訴人將L/C轉給上訴人或係由國外客戶直接開L/C與上訴人，而由
上訴人逕行辦理押匯取款等情，為原審確定之事實；果爾，借貸
關係之還款義務人原為被上訴人，而信用狀之付款方式，乃申請
人（通常為買方）委託銀行開發信用狀，於一定之條件下付款於
信用狀受益人（通常為賣方），性質上係間接給付；上訴人已受
領之匯款既係由國外客戶直接開 L/C與上訴人，外觀上係借貸關
係外之第三人所為給付，借款人如主張第三人所為給付係清償其
借貸債務，自應由借款人就第三人是否受指示，是否依債務本旨
為清償等有利於己之事實，負證明之責，否則原債務即難謂已消
滅。查上訴人主張其簽發支票供欣欣公司兌付，有支付明細表在
卷可按（見第一審(三)卷十二、十三頁），此為借貸債務發生之原
因，而編號14-1等二十一筆中由國外客戶直接開 L/C與上訴人部
分，究竟清償何筆支票、借貸債務？原審未說明其關聯性，能否
僅以匯款已入上訴人帳戶，即認符合債務本旨，尚滋疑義；且上
訴人於原審曾聲請就編號14-1等二十一筆中第31、36-1、36-2、
37、38等筆函請中國信託商業銀行外匯作業中心及中國國際商業
銀行大安分行查明各開狀銀行，再由開狀銀行查明何人授權開立
信用狀等情（見原審卷(二)第四八、四九頁），此與各該筆債務是
否被上訴人所為清償攸關，自屬其重要攻防方法，原審未予調查
審認，亦未說明不予調查之理由，遽以上開理由為不利於上訴人
之判斷，難謂無判決不備理由之違法。上訴論旨，指摘原判決不
當，求予廢棄，為有理由。
據上論結，本件上訴為有理由。依民事訴訟法第四百七十七條第
一項、第四百七十八條第二項，判決如主文。
中　　華　　民　　國　九十六　年　　五　　月　三十一　日
                      最高法院民事第七庭
                          審判長法官  劉　延　村
                                法官  劉　福　來
                                法官  黃　秀　得
                                法官  吳　謀　焰
                                法官  李　寶　堂
      本件正本證明與原本無異
                                      書  記  官
中　　華　　民　　國　九十六　年　　六　　月   十一   日
                                                z
